臺灣宜蘭地方法院刑事判決　　　　　　　　　　　　　　九十一年度訴字第四九號
　　公　訴　人　臺灣宜蘭地方法院檢察署檢察官
　　被　　　告　甲○○
　　選任辯護人　李秋銘
右列被告因違反廢棄物清理法案件，經檢察官提起公訴（九十年度偵字第二四七０號
），本院判決如左：
    主  文
甲○○連續未依廢棄物清理法第四十一條第一項規定，領有廢棄物清除、處理許可文
件，從事廢棄物清除、處理，處有期徒刑捌月。緩刑貳年。
    事  實
一、甲○○明知從事廢棄物清除、處理業務者，應向主管機關申請核發廢棄物清除處
    理機構許可文件，始得受託清除、處理廢棄物業務。又若欲為事業廢棄物之再利
    用者，亦應依主管機關經濟部公告內容及發佈之事業廢棄物再利用管理辦法申請
    處理。竟自民國八十四年間起，在未依法領有廢棄物清除、處理許可文件，亦未
    向經濟部申請核准處理一般事業廢棄物之再利用前，即在宜蘭縣境內各成衣廠，
    買入廠方廢棄碎布料之一般事業廢棄物後，予以分類成一般平織含尼龍成分之布
    料及針織類非屬尼龍成分布料，將前者轉售予納興行，後者則轉售予國正布業有
    限公司，而轉取其中差額。嗣於九十年五月六日十九時二十五分許，其駕駛車牌
    號碼ＨＳ─二四九六號貨車載運所購入之成衣事業廢棄物時，經宜蘭縣政府環保
    局人員查獲。
二、案經宜蘭縣政府移送臺灣宜蘭地方法院檢察署檢察官偵查起訴。
    理  由
一、訊據被告甲○○固坦承未領有處理廢棄物之許可文件，亦未向主管機關經濟部申
    請核發事業廢棄物再利用處理之相關文件或證照，即自八十四年間起，至各成衣
    場收集成衣廠打版剪裁後剩餘之布料後，予以分類成一般平織含尼龍成分之布料
    及針織類非屬尼龍成分布料，分別轉售予納興行及國正布業有限公司等情不諱，
    惟矢口否認有何違反廢棄物清理法之犯行，辯稱：其向成衣廠購入之布料係屬有
    價值之物品，並非廢棄物，且其僅經手成衣廠剩餘布料之買入及轉售過程，並無
    從事布料之清除或處理行為，是其所為亦與廢棄物清理法第四十一條第一項規定
    並不相符等語。然查：
  (一)按成衣廠製作成衣後之零碎布料，為其生產過程中產生之下腳品，既非該工廠之
    產品，且為其生產過程所不再使用者，即屬廢棄物清理法所稱之一般事業廢棄物
    。此經行政院環境保護署先後於九十年十一月二十六日及九十一年四月二十二日
    以（九０）環署廢字第００七０一四五號、環署廢字第０九一００二二九七一號
    函示明確，是被告經手買賣之成衣廠打版、剪裁後剩餘之布料，確屬一般事業廢
    棄物甚明。
  (二)依九十年十月二十四日修正公布前之廢棄物清理法第十五條、第十八條規定據以
    訂定之有害事業廢棄物再利用許可辦法及事業廢棄物貯存清除處理方法及設施標
    準中，成衣廠制作成衣後之零碎布料，並非事業廢棄物貯存清除處理方法及設施
    標準第三十一條第一項所公告之三十八項得再利用之事業廢棄物範圍內，是依同
    條第二項，未經公告再利用之一般事業廢棄物，應於經申請核准後進行再利用。
    又依事業廢棄物貯存清除處理方法及設施標準第二條規定，所謂之「清除」，乃
    指事業廢棄物之收集、運輸行為；「處理」，則指分為：(一)中間處理：指事業廢
    棄物在最終處置前，以物理、化學、生物、熱處理或其他處理方法，改變其物理
    、化學、生物特性或成分，達成分離、減積、去毒、固化或安定之行為。(二)最終
    處置：指衛生掩埋、封閉掩埋、安定掩埋或海洋棄置事業廢棄物之行為。(三)再利
用：指事業機構產生之事業廢棄物自行、販賣、轉讓或委託做為原料、材料、燃
    料、填土或其他經中央主管機關及目的事業主管機關認定之用途行為，並應符合
    本標準規定者。故使事業如擬將廢棄物送往再利用機構做為原料、材料等進行再
    利用，應符合事業廢棄物再利用相關管理規定。另按九十年十月二十四日修正公
    布後之廢棄物清理法第三十九條規定，事業廢棄物之再利用，應依中央目的事業
    主管機關規定辦理，不受第二十八條、第四十一條之限制。而目前主管機關經濟
    部依上開條文之規定，於九十一年一月九日發布「經濟部事業廢棄物再利用管理
    辦法」，並公告「經濟部事業廢棄物再利用種類及管理方式」計四十三項，而其
    中雖包含廢塑膠（容器）之再利用管理方式，但其來源限於「事業機構及廢棄物
    清除機構收集之廢塑膠（容器）」。如非屬公告之範圍者，應取得再利用許可或
    公民營廢棄物清除處理機構許可文件後，始得為之。總此，本件被告買入及轉售
    之成衣廠制作後產生之剩餘布料，並非屬一般事業廢棄物再利用之客體，而其所
    為之購入及出售行為，亦屬「清除」及「處理」之行為，此觀右揭法條規定及卷
    附行政院環境保護署九十年十一月二十六日（九０）環署廢字第００七０一四五
    號及九十一年四月二十二日環署廢字第０九一００二二九七一號函文即明。
  (三)不得因不知法律而免除刑事責任，刑法第十六條定有明文。是被告所單以：其已
    從事此行業約六年，主觀上並不知其買賣成衣廠剩餘布料之舉違反法律等語置辯
    ，揆諸前開法條意旨，尚難阻卻其因違反廢棄物清理法所應負之刑事責任。
  (四)綜據上陳，本件被告之所為，均核與九十年十月二十四日修正前後之廢棄物清理
    法及有害事業廢棄物再利用許可辦法、事業廢棄物貯存清除處理方法及設施標準
    及經濟部事業廢棄物再利用管理辦法等行政法規或公告內容不相符合，且按之國
    民所負之知法義務，亦不得執此主張免除刑事責任。況相關環保工作，業經政府
    、主管機關及相關民間單位推行及倡導多年，對於重大環保事件大眾媒體亦均有
    顯著報導，是被告尚不得對其從事之職業上所涉及之相關法令抑或處理措施，空
    言諉為不知。職是之故，本件被告未依法領有廢棄物清除、處理許可證或核備文
    件，亦無向主管機關申請核准而進行事業廢棄物再利用行為，即自行從事廢棄物
    清除及處理之工作，難謂無違法之認識，事證已臻明確，犯行洵堪認定，應予依
    法論科。
二、按廢棄物清理法有關未依規定，領有廢棄物清除、處理許可文件，從事廢棄物清
    除、處理者應科刑罰之規定，已於被告行為後修正，並於九十年十月二十四日經
    總統明令公布，同年月二十六日正式施行。修正後之條文由原定之二十二條第二
    項第四款改列為第四十六條第一項第四款，法定刑度則由原定之一年以上五年以
    下有期徒刑，得併科一百萬元以下罰金，修正為一年以上五年以下有期徒刑，得
    併科新台幣三百萬元以下罰金，比較之下，並無「輕、重或有利、不利」之別，
    執此，依刑法第二條第一項前段規定，自應適用裁判時之法律。是按從事廢棄物
    清除、處理者，應向直轄市、縣（市）主管機關或中央主管機關委託之機關申請
    核發公民營廢棄物清除處理機構許可文件後，始得受託清除、處理廢棄物，（修
    正後）廢棄物清理法第四十一條訂有明文。其違反之人，未依同法第四十一條第
    一項規定領有廢棄物清除、處理之許可文件，從事廢棄物貯存、清除、處理者，
    又無同法第四十一條第一項一至七款所定之情形，自應依同法第四十六條第一項
    第四款規定處罰之。揆諸上揭說明，本件被告甲○○之所為，應係犯九十年十月
    二十四日修正公布、同年月二十六日生效之廢棄物清理法第四十六條第一項第四
    款之罪。又被告自八十四年間起所為之清除、處理一般事業廢棄物之犯行，時間
    緊接，所犯構成要件相同，顯係基於概括犯意為之，應依刑法第五十六條連續犯
    之規定，論以一罪並加重其刑。公訴意旨雖僅認定被告遭宜蘭縣政府環保局人員
    查獲之一次違反廢棄物清理法犯行，然被告自八十四年間起所為之其餘犯行，因
    與公訴意旨起訴之事實間，具有連續犯之裁判上一罪關係，自為本院審究範圍所
    及，併此敘明。次按，被告雖未領有許可或核備文件而進行清除及處理一般事業
    廢棄物之行為，然其進行者已近乎一般事業廢棄物之再利用處理行為，僅係未依
    相關行政程序向主管機關申請核准，並非任意傾倒，或有破壞環境安全或衛生之
    行為，是其犯罪情節，顯有足可憫恕之處，本院認宣告法定刑最低刑度尤嫌過重
    且有失公允，爰依刑法第五十九條之規定予以減輕其刑。審酌被告素行、犯罪動
    機、手段、目的及所為對環境保護工作造成之影響尚非嚴峻，及其主觀上對環境
    保育之觀念猶非清晰等一切情狀，爰酌情量處如主文所示之刑，以資懲儆。末查
    ，被告前未曾受有期徒刑以上刑之宣告，有臺灣高等法院被告全國前案紀錄表及
    臺灣高等法院檢察署刑案紀錄簡覆表各一份附卷可憑，是其因不熟諳法律及行政
    法規，致觸刑章，信其經此偵審程序及科刑判決後，當知所警惕，而無再犯之虞
    ，本院因認所宣告之刑，以暫不執行為適當，爰併予宣告緩刑貳年，以勵自新，
    並觀後效。
據上論斷，應依刑事訴訟法第二百九十九條第一項前段，九十年十月二十四日修正後
廢棄物清理法第四十六條第一項第四款，刑法第二條第一項前段、第十一條前段、第
五十六條、第五十九條、第七十四條第一款，罰金罰鍰提高標準條例第二條，判決如
主文。
本案經檢察官張鳳清到庭執行職務
中      華      民      國      九十一      年    五    月     三十     日
                                臺灣宜蘭地方法院刑事第二庭
                                        法  官  陳  嘉  年
右正本證明與原本無異。
如不服本判決，應於判決送達後十日內向本院提出上訴狀( 應附繕本 )。
                                        書記官  詹  玉  惠
中      華      民      國      九十一      年    五    月     三十一   日
附錄本案論罪科刑法條全文
九十年十月二十四日修正公布後之廢棄物清理法第四十六條第一項第四款
有下列情形之一者，處一年以上五年以下有期徒刑，得併科新臺幣三百元萬元以下罰
金：
四、未依第四十一條第一項規定領有廢棄物清除、處理許可文件，從事廢棄物貯存、
    清除、處理，或未依廢棄物清除、處理許可文件內容貯存、清除、處理廢棄物。
